臺灣新北地方法院刑事判決
111年度易字第429號
公  訴  人  臺灣新北地方檢察署檢察官
被      告  周俊成



選任辯護人  蕭棋云律師
            廖孟易律師
            彭彥植律師
上列被告因妨害自由案件，經檢察官提起公訴（110年度偵字第2
3898號），本院判決如下：
    主  文
周俊成犯強制罪，處拘役參拾日，如易科罰金，以新臺幣壹仟元
折算壹日。
    事  實
一、周俊成於民國110年4月1日21時5分許，駕駛車牌號碼000-00
    00號自用小客車（下稱Ｂ車）沿新北市板橋區民族路往中和
    方向行駛，行經同市區民族路298號附近，因認為由陳俊吉
    所駕駛之車牌號碼000-0000號營業用大客車（下稱Ａ車）快
    速從中線道朝其行駛之慢車道逼近，疑似發生擦撞，而心生
    不滿，遂基於強制之犯意，駕駛Ｂ車從Ａ車左側刻意切入Ａ車
    行車路線之左前方停止，迫使陳俊吉停車，無法繼續駕駛Ａ
    車前進駛離，周俊成以此強暴手段，妨害陳俊吉駕駛車輛自
    由離去之權利。
二、案經陳俊吉訴由新北市政府警察局板橋分局報告臺灣新北地
    方檢察署檢察官偵查起訴。
    理  由
壹、程序部分：
　　按除法律另有規定外，實施刑事訴訟程序之公務員因違背法
    定程序取得之證據，其有無證據能力之認定，應審酌人權保
    障及公共利益之均衡維護；又被告以外之人於審判外之陳述
    ，雖不符合同法第159條之1至第159條之4之規定，但經當事
    人於審判程序同意作為證據，法院審酌該言詞陳述或書面陳
    述作成時之情況，認為適當者，亦得為證據，刑事訴訟法第
    158條之4、第159條之5第1項分別定有明文。本判決下列所
    引用之各項供述證據，當事人及辯護人均同意各該證據之證
    據能力（見易字卷第40至41頁），本院審酌此等證據資料取
    得及製作時之情況，尚無違法不當及證明力明顯過低之瑕疵
    ，以之作為證據應屬適當；另本判決後述所引之各項非供述
    證據，無證據證明係實施刑事訴訟程序之公務員以不法方式
    所取得，且亦無證據證明係非真實，復均與本件待證事實具
    有關聯性，是依刑事訴訟法第158條之4之反面解釋，當有證
    據能力；又前開供述與非供述證據復經本院於審理期日中合
    法調查，自均得為本案證據使用。
貳、實體部分：
一、訊據被告周俊成固不爭執有於事實欄所載之時、地，駕駛Ｂ
    車切入Ａ車行車路線左前方停止等事實，惟矢口否認有何強
    制犯行，辯稱：我沒有強制告訴人陳俊吉，沒有讓告訴人不
    能走的意思，我當時有聽到碰撞聲，懷疑有擦撞，因為告訴
    人任意變換車道，我是要釐清交通事故，而且我有報警云云
　　；辯護人為被告辯護稱：被告有報警處理，也未持棍棒等物
    對告訴人施以強暴、脅迫，足見其並沒有強制罪之主觀犯意
    ；又被告車輛停車後並無緊鄰告訴人車輛，雙方有相當距離
    ，且經歷時間甚短，告訴人如欲駛離現場，可逕行左轉離去
    ；另被告當時所為係民法上之自助行為，若認有主觀犯意，
    也有阻卻違法事由存在等語。經查：
  ㈠被告所為已屬強暴手段，客觀上已妨害告訴人駕駛車輛自由
    離去之權利：
　⒈被告於事實欄所載之時、地，駕駛Ｂ車從Ａ車左側刻意切入Ａ車
    行車路線左前方停止等事實，為被告所不爭執，並有證人即
    告訴人陳俊吉於警詢及偵訊時之證述在卷可佐（見偵字卷第
    5至7頁、第34頁），復有行車紀錄器畫面翻拍照片3張及Ａ車
    行車紀錄器擷圖3張等件附卷可稽（見偵字卷第19至20頁、
    第39至43頁），事件過程並經本院當庭勘驗Ａ車之行車紀錄
    器確定無訛，此有勘驗筆錄及擷圖共39張在卷可查（見易字
    卷第41至45頁、第53至72頁），是此部分之事實，堪以認定
    。
　⒉按刑法第304條之強暴、脅迫，祇以所用之強脅手段足以妨害
    他人行使權利，或足使他人行無義務之事為已足，並非以被
    害人之自由完全受其壓制為必要，又該條第1項稱「強暴」
    者，乃以實力不法加諸他人之謂，惟不以直接施諸於他人為
    必要，即間接施之於物體而影響於他人者，亦屬之（最高法
    院86年度台非字第122號判決意旨參照）。證人即告訴人陳
    俊吉於偵訊時具結證稱：我當時開公車要靠站，被告從我的
    左側駕車衝出來，被告的車子就從左側斜插在我的車頭前，
    所以我車子就無法繼續往前行駛，我當時是行駛在外側車道
    ，我當時公車沒辦法用其他方式移走，因為已經是在站牌區
    了，被告就擋在我前面等語（見偵字卷第34頁）；又本院當
    庭勘驗Ａ車之行車紀錄器畫面結果略以：Ａ車停在路口等紅燈
    ，隨後Ａ車起步向前行駛，於Ａ車經過路口斑馬線時，Ａ車向
    右方行駛（車道從靠近左方中央分隔島處，逐漸往右方車道
    切入），從最內側車道偏行至停靠區，中間橫跨三個車道，
    時間約8秒，之後Ａ車停靠於右方馬路之公車停靠區；（載客
    後）此時Ａ車準備起駛並略為往前移動，但Ｂ車從Ａ車車頭左
    前方出現，並從Ａ車車頭左前方向急駛切入後停止，Ａ車見狀
    隨即停止，接著Ｂ車直接停在Ａ車車頭左前方處約52秒（見易
    字卷第45頁）；另Ｂ車係從Ａ車左側斜插緊鄰停止在Ａ車左前
    車頭前，此有上開勘驗畫面擷圖在卷可稽（見易字卷第56至
    59頁、第65至67頁），是勘驗結果與證人陳俊吉證述互核相
    符。綜上事證，被告駕駛Ｂ車從Ａ車左側斜插緊鄰停止在Ａ車
    左前車頭前之舉動，係間接透過車輛阻擋告訴人，已妨害告
    訴人駕駛Ａ車自由離去之權利，依前揭說明，被告手上縱然
    並無持有棍棒等物，但客觀上已符合強暴手段無訛，該當於
    刑法第304條強制罪之構成要件，是被告有為如事實欄所載
    之強制犯行，至為明確。至於被告辯稱其沒有不讓告訴人走
    ，辯護人辯稱告訴人如欲駛離現場，可逕行左轉離去云云，
    均與客觀事實不符，為無可採。
　㈡被告具有強制犯行之主觀犯意：
  ⒈行為人對於構成犯罪之事實，明知並有意使其發生者，為故
    意。行為人對於構成犯罪之事實，預見其發生而其發生並不
    違背其本意者，以故意論。刑法第13條定有明文。故所謂的
    犯罪故意，是指行為人對於構成犯罪之「事實」，明知並有
    意使其發生，或行為人對於構成犯罪之「事實」，預見其發
    生而其發生並不違背其本意，而此與犯罪動機是屬於不同層
    次的問題。易言之，所謂的犯罪故意，是指行為人對於構成
    犯罪的事實，在行為當時已經有認知、瞭解、意識到了，而
    且也刻意、希望或容任該犯罪事實發生，至於行為人為什麼
    想要讓這個犯罪事實發生，則是屬於動機的問題。
  ⒉被告於偵訊時供稱：當時那條路是三線道，我是在最靠近站
    牌的那線道，公車當時行駛在中線道，我是直行，公車要往
    右邊靠站載客，告訴人沒有注意到我，我有按喇叭示警，告
    訴人還是加速往外靠，導致我的車子有去擠壓到人行道，我
    沒有注意到公車是否有撞到我的車，我覺得他好像有碰到好
    像又沒有碰到，我怕他肇事逃逸，我才去攔住他的車等語（
    見偵字卷第34頁）。是依被告上開所述，其主觀上對於其駕
    駛Ｂ車阻擋告訴人之目的是不讓告訴人離開，顯然明知並有
    意使此事實發生，而明顯具有以強暴手段妨害他人行使權利
    的主觀犯意。至於被告辯稱因為告訴人任意變換車道疑似發
    生擦撞，才攔車不讓告訴人離開，縱使為真，就法律上的意
    義來說，只是在解釋自己的犯罪動機，無法因此認定被告並
    無為本件強制犯行的主觀故意；又被告於案發後有致電報警
    等情，固有手機畫面翻拍照片可憑（見偵字卷第21頁），然
    此僅能證明被告主觀上自認與告訴人間具有糾紛，選擇報警
    處理，此與被告是否有本件強制犯行之主觀犯意，亦屬二事
    。從而，被告及辯護人以前詞辯稱被告並無主觀犯意云云，
    並無理由。
  ㈢被告所為不符合自助行為之要件，無從主張阻卻違法：
　⒈按現代法治國家之紛爭解決機制，在於透過嚴謹之訴訟程序
    及法律適用程序，以和平之方式，解決人民間或人民與國家
    間之糾紛，避免人民以強制或其他暴力手段尋求糾紛之解決
    ，因此人民對於權利之存在狀態與他人有所爭執，原應透過
    法院之程序確定其權利之存否，不容許人民藉己力實現其權
    利，否則無法維持法律應有之基本秩序。然為適度提供即時
    、有效之救濟，倘行為人對於權利之行使，與他人發生爭執
    ，依其狀況，因事出突然，不及尋求法院或其他有關機關援
    助，或在法院或有關機關抵達協助之前，如非及時保存現狀
    ，勢將會使權利不得實行或實行顯有困難，始允許在例外之
    情形，賦予行為人採取保存現狀之行為，諸如對於他人之自
    由施以拘束或押收財產，但不論實體上之構成要件或程序上
    之正當程序，均設有嚴格之規範要求，此觀民法第151條、
    第152條規定：「為保護自己權利，對於他人之自由或財產
    施以拘束、押收或毀損者，不負損害賠償之責。但以不及受
    法院或其他有關機關援助，並非於其時為之，則請求權不得
    實行或其實行顯有困難者為限。」、「依前條之規定，拘束
    他人自由或押收他人財產者，應即時向法院聲請處理。前項
    聲請被駁回或其聲請遲延者，行為人應負損害賠償之責」甚
    明。基此，民法上自助行為固得阻卻其違法性，惟因該自助
    行為係針對為保全受不法侵害之權利，不待該管公務員之救
    濟，而以己力為權利保全之行為，其規範目的在補公權力無
    法及時介入之不足，故其要件極為嚴格，須具備：⑴有自助
    意思、⑵須為保全自己之權利、⑶須其情事急迫而有實施自救
    行為之必要、⑷須限對於債務人之自由予以拘束或財產施以
    押收或毀損、⑸不逾越保護權利所必要之程度，始可阻卻違
    法。
　⒉依被告前開所述，因為其自認告訴人駕駛Ａ車任意變換車道，
    懷疑所駕駛之Ｂ車遭Ａ車擦撞，為防止告訴人肇事逃逸，始阻
    擋Ａ車行駛，然被告既明知告訴人當時係駕駛公車停靠站牌
    載客，本有相當時間記錄公車車牌號碼及所屬客運公司，事
    後亦可透過行車紀錄器或向警方申請調閱路口監視器畫面，
    即可循線查得告訴人相關資訊，本件並無任何情事急迫之情
    形，而使得被告必需當場使用強制力拘束告訴人自由。況且
    ，若被告前揭所述為真，告訴人僅是違反交通法規，被告亦
    僅是在懷疑告訴人可能過失侵害其財產權的狀況下，即故意
    施以前揭強暴手段，妨害告訴人駕車自由離去，被告所為顯
    然逾越保護其權利所必要之程度，而具有可非難性。從而，
    被告縱有自助之意思，其本案所為與民法上自助行為所需具
    備之要件相去甚遠，無從主張阻卻違法，辯護人辯稱被告得
    主張自助行為而阻卻違法，尚不足採。
  ㈣綜上所述，本件事證明確，被告上開犯行，堪以認定，應依
    法論科。
二、論罪科刑
  ㈠核被告所為，係犯刑法第304條第1項之強制罪。
  ㈡爰審酌被告因認為告訴人違規及懷疑發生擦撞，即率然以上
    開手段妨害告訴人自由離去之權利，顯然欠缺法治觀念，且
    其所為對於交通安全亦有潛在危害，應予非難；又被告雖否
    認犯行，但已與告訴人已達成和解，並賠償告訴人，取得告
    訴人之原諒，此有本院調解筆錄在卷可稽（見易字卷第19至
    20頁），其犯後態度難謂不佳；兼衡被告犯罪之動機、目的
    、手段、被告於審理時自陳其大學畢業之智識程度、從事資
    訊軟體業，已婚，有小孩、父母及老婆要扶養（見易字卷第
    51頁）等一切情狀，量處如主文所示之刑，並諭知易科罰金
    之折算標準。
據上論斷，應依刑事訴訟法第299條第1項前段，判決如主文。
本案經檢察官陳雅詩偵查起訴、檢察官黃明絹、朱曉群到庭執行
公訴。
中　　華　　民　　國　　111 　年　　9 　　月　　26　　日
                  刑事第十庭    法　官  陳宏璋
上列正本證明與原本無異。
如不服本判決，應於判決送達後20日內敘明上訴理由，向本院提
出上訴狀 (應附繕本) ，上訴於臺灣高等法院。其未敘述上訴理
由者，應於上訴期間屆滿後20日內向本院補提理由書「切勿逕送
上級法院」。
                                書記官　許維倫　
中　　華　　民　　國　　111 　年　　9 　　月　　30　　日
附錄本案論罪科刑法條：
中華民國刑法第304條
以強暴、脅迫使人行無義務之事或妨害人行使權利者，處3年以
下有期徒刑、拘役或9千元以下罰金。
前項之未遂犯罰之。